【裁判字號】    94,聲判,46
【裁判日期】    950428
【裁判案由】    聲請交付審判
【裁判全文】
臺灣士林地方法院刑事裁定              94年度聲判字第46號
聲  請  人  甲○○
            丁○○
代  理  人  趙國生律師
被      告  乙○○
            丙○○
上列聲請人因告訴被告違反選舉罷免法等案件，不服臺灣高等法
院檢察署檢察長駁回再議之處分（94年度上聲議字第2805號），
聲請交付審判，本院裁定如下：
    主  文
聲請駁回。
    理  由
一、按告訴人不服上級法院檢察署檢察長或檢察總長認再議為無
    理由而駁回之處分者，得於接受處分書後10日內委任律師提
    出理由狀，向該管第1 審法院聲請交付審判。法院認為交付
    審判之聲請不合法或無理由者，應駁回之。刑事訴訟法第25
    8 條之1 、第258 條之3 第2 項前段，分別定有明文。
二、本件聲請人即告訴人甲○○、丁○○以被告乙○○、丙○○
    涉犯違反公職人員選舉罷免法等案件，向臺灣士林地方法院
    檢察署檢察官提出告訴，經該檢察署檢察官以94年度偵續一
    字第19號為不起訴處分後，聲請人不服而聲請再議，復經臺
    灣高等法院檢察署檢察長認再議為無理由，以94年度上聲議
    字第2805號處分駁回其再議確定。聲請人於收到該處分後之
    10日內（即民國94年9 月14日），委任律師向本院提起本件
    交付審判之聲請，有各該處分書、聲請書及送達證書在卷可
    憑，聲請交付審判之程序應無不合，應先敘明。
三、聲請交付審判意旨略以：
  (一)共同被告乙○○、丙○○，就渠等涉有刑法第310 條第2 項
    及第305 條之犯罪事實，未與被告劉壬甲併同起訴，顯有違
    法不當：按共同正犯之意思聯絡，不限於事前有所協議，其
    於行為當時，基於相互之認識，以共同犯罪之意思參與者，
    亦無礙於共同正犯之成立；又意思之聯絡，並不限於事前有
    所謀議，即僅於行為當時有共同犯意之聯絡，亦屬之，且其
    表示之方法，亦不以明示通謀為必要，即相互間有默示之合
    致，亦無不可。
  (二)案外人劉壬甲係臺北縣鶯歌鎮○○街3 巷2 號「泰林財務顧
    問有限公司」（下稱泰林公司）負責人，明知蔡肇財與告訴
    人甲○○間並無債權債務關係，竟仍接受蔡伯卿之委託，以
    蔡伯卿所提出之甲○○出具給蔡肇財之新台幣（下同）二千
    萬元切結書、甲○○建築改良物所有權狀為憑據，意圖散佈
    於眾，先於民國94年10月4 日下午，與屬於桃園縣桃園市○○路331 號1 樓「德倫開發企業股份有限公司」（下稱德倫
    公司）之被告乙○○、丙○○及一些不詳之人，至聲請人丁○○於台北市○○○路185 巷6 號住處附近，懸掛寫有「勢
    與惡棍，纏鬥到底」、「天兵天將，收拾妖魔」、「商場敗
    類，唯利是圖」、「惡性倒帳、罪行可誅」、「倒人血汗錢
    、無好尾」等文字之白布條，並駕駛宣傳車以擴音器巡迴廣
    播「欠債不還、血債血償」等內容，致使聲請人心生畏懼，
    不敢出門，並足以生損害於聲請人丁○○、甲○○二人之名
    譽。被告乙○○、丙○○當與案外人劉壬甲共同涉有上開罪
    責。
  (三)被告二人又於91年11月30日下午1 時56分許，於告訴人丁○○參選台北市議員選舉期間，意圖使丁○○不當選，夥同劉
    壬甲等60多人，分扮成「八家將」等成員，搭乘遊覽車前往
    聲請人甲○○住處（即告訴人丁○○參選台北市議員之服務
    處）及聲請人丁○○設在臺北市大同區○○○路151 號之競
    選總部等處，散發「甲○○惡性倒帳，寶貝獨子卻重金投入
    此次北市市議員選舉，債權人相當想不開」等不實之指述，
    並強拉白布條妨害告訴人等行使權利，觀諸被告二人散發宣
    傳單之行為係發生在公告選舉活動期間內，宣傳單之內容強
    調「北市大同區」「知名某國大代表之老婆甲○○」「寶貝
    獨子重金投入此次北市市議員選舉」，並特別將「市議員選
    舉」五字以框架方式特別突顯，對照告訴人丁○○係在「北
    市大同區」選區，參選「市議員選舉」，且本身係甲○○之
    兒子等各項事實，足見被告二人所散佈之宣傳單，明顯係針
    對參選市議員選舉之告訴人丁○○而來，被告二人主觀上有
    使聲請人丁○○不當選之意圖，甚為明顯。
  (四)末查，被告二人等於91年11月30日率眾搭遊覽車至聲請人丁○○競選總部，並扮演「八家將」，對競選總部騷擾喧鬧，
    並做圍勢之動作，使聲請人丁○○及總部工作人員，心理受
    到強制而不能自由進出，被告二人之行為業已觸犯刑法第30
    4 條第1 項之強制罪責。
四、本院查：
  (一)按新修正刑事訴訟法第258 條之1 規定告訴人得向法院聲請
    交付審判，係新增對於「檢察官不起訴或緩起訴裁量權」制
    衡之一種外部監督機制，法院僅就檢察官所為不起訴或緩起
    訴之處分是否正確加以審查，以防止檢察機關濫權，依此立
    法精神，同法第258 條第3 項規定法院審查聲請交付審判案
    件時「得為必要之調查」，其調查證據之範圍，自應以偵查
    中曾顯現之證據為限；而同法第260 條對於不起訴處分已確
    定或緩起訴處分期滿未經撤銷者得再行起訴之規定，其立法
    理由說明該條所謂不起訴處分已確定者，包括「聲請法院交
    付審判復經駁回者」之情形在內，是前述「得為必要之調查
    」，其調查證據範圍，更應以偵查中曾顯現之證據為限，不
    得就告訴人新提出之證據再為調查，亦不得蒐集偵查卷以外
    之證據，否則，將與刑事訴訟法第260 條之再行起訴規定，
    混淆不清，亦將使法院兼任檢察官而有回復「糾問制度」之
    虞；且法院裁定交付審判，即如同檢察官提起公訴使案件進
    入審判程序，是法院裁定交付審判之前提，必須偵查卷內所
    存證據已符合刑事訴訟法第251 條第1 項規定「足認被告有
    犯罪嫌疑」檢察官應提起公訴之情形，亦即該案件已經跨越
    起訴門檻，否則，縱或法院對於檢察官所認定之基礎事實有
    不同判斷，但如該案件仍須另行蒐證偵查始能判斷應否交付
    審判者，因交付審判審查制度並無如同再議救濟制度得為發
    回原檢察官續行偵查之設計，法院仍應依同法第258 條之3
    第2 項前段規定，以聲請無理由裁定駁回，合先敘明。
  (二)按犯罪事實應依證據認定之，無證據不得推定其犯罪事實，
    又不能證明被告犯罪者，應諭知無罪之判決，刑事訴訟法第
    154 條第2 項、第301 條第1 項分別定有明文。又按事實之
    認定，應憑證據，如未能發現相當證據，或證據不足以證明
    ，自不能以推測或擬制之方法，為裁判基礎（最高法院著有
    40年臺上字第86號判例參照）。再按告訴人之告訴，係以使
    被告受刑事追訴為目的，是其陳述是否與事實相符，仍應調
    查其他証據以資審認（最高法院52年臺上字第1300號判例參
    照）。經查：
  1.案外人劉壬甲於91年10月4 日夥同任職德倫公司姓名不詳之
    成年男子多人，至甲○○之子丁○○設在臺北市大同區○○○路185 巷6 號住處附近道路兩側之公共場所，懸掛寫有「
    勢與惡棍，纏鬥到底」、「天兵天將，收拾妖魔」、「商場
    敗類，唯利是圖」、「惡性倒帳、罪行可誅」、「倒人血汗
    錢、無好尾」等文字之白布條，指摘足以毀損甲○○、丁○○名譽之事，並駕駛宣傳車以擴音器巡迴廣播「欠債不還、
    血債血償」等語恐嚇甲○○及丁○○，危害其等之生命安全
    ，因而涉犯刑法第310 條第2 項、第305 條等罪名，固據臺
    灣士林地方法院檢察署檢察官聲請簡易判決處刑，有該署93
    年度選偵續字第1 號聲請簡易判決處刑書1 份在卷可稽，惟
    查被告乙○○、丙○○於歷次之偵訊程序中均否認有於91年
    10月4 日與劉壬甲共同前往聲請人丁○○住處附近，並參與
    該次討債行動，核與案外人劉壬甲於檢察官偵查中供述：第
    一次（即91年10月4 日）乙○○、丙○○沒有去，應該是他
    們公司其他員工去的等語（見93年度選偵續字第1 號偵查卷
    第29頁偵訊筆錄）情節相符，佐以卷附91年10月4 日台北市
    政府警察局大同分局派出所員警工作紀錄簿（見92年度選他
    字21號偵查卷第88頁）記載：「泰林財物顧問有限公司由總
    經理劉壬甲率郭哲男、江志政、張武長分別駕駛宣傳車、小
    客車等到南京西路185 巷6 號擬向甲○○討債，並拉白布條
    10面懸掛…等語」以觀，被告乙○○、丙○○當日應未到場
    參與劉壬甲誹謗及恐嚇甲○○、丁○○之犯行，況且聲請人
    甲○○、丁○○於偵查中均無法明確指認被告乙○○、丙○○於91年10月4 日有與劉壬甲共同前往聲請人丁○○住處討
    債（見94年度偵續字第19號偵查卷第26頁），自難僅憑被告
    乙○○、丙○○為德倫公司職員，且曾於91年11月30日與劉
    壬甲共同前往討債，即遽認被告乙○○、丙○○有參與91年
    10月4 日之討債活動或對於該次討債活動事前與劉壬甲有默
    示之意思合致，聲請人認被告乙○○、丙○○與劉壬甲就該
    次犯行有共同之犯意聯絡，經查並無任何積極證據可憑，其
    前開所認，顯係臆測之詞，尚屬無據。
  2.按公職人員選舉罷免法第92條之罪，須行為人在主觀上有使
    候選人當選或不當選之意圖，而在客觀上有散布謠言或傳播
    不實之事，始足成立。所謂謠言或不實之事，指虛構不實或
    虛偽訛詐之事。如誤認有該事實而加以散布或傳播，或所述
    非不實，僅表達之詞句較為簡略，因欠缺犯罪故意，即不成
    立該罪（最高法院52年台上字第1300號及30年上字第816 號
    判例及92年度臺上字第722 號著有判例可資參照），合先敘
    明。查案外人劉壬甲係泰林公司之負責人，其專營為他人追
    討債務，有該公司經濟部公司執照附卷可稽，聲請人甲○○
    因積欠蔡肇財新臺幣（下同）2 千萬元債務，經蔡肇財於89
    年3 月28日將該債權轉讓予蔡伯卿，復經蔡伯卿幾番催討，
    李美月均置之不理，蔡伯卿遂於91年6 月26日委託劉壬甲向
    李美月追討該債務，而劉壬甲可從中分得百分之五十之催收
    款項等情，業據證人蔡伯卿於偵查中具結證述在卷（93年度
    選偵續字第1 號偵查卷第28頁），並有甲○○出具之借款切
    結書、建築物改良物所有權狀、土地所有權狀、支票、存證
    信函、委託授權書、委任契約書影本各1 份附卷可稽，且91
    年11月30日傳單之內容為「北市大同區知名某國大代表之老
    婆甲○○，欠債兩千萬，賴帳不還，並聲言：實在沒錢，很
    窮，寶貝獨子卻重金投入此次北市市議員選舉，債務人相當
    想不開，爰此，受託的泰林討債公司，將舉行集會遊行，控
    訴債務人之強取豪奪」，有傳單影本在卷可稽（見92年選他
    字第21號卷第177 頁），觀其傳單內容，完全未提及市議員
    候選人之姓名，亦未提及國大代表之姓名，僅提及債務人甲○○之姓名，足見其目的應僅在於幫蔡伯卿向甲○○催收債
    務，以取得報酬，並無使何人落選之意圖；況聲請人甲○○
    向法院訴請確認其與蔡伯卿之債務不存在之訴，業經法院判
    決駁回原告之訴確定，有臺灣臺北地方法院92年重訴字第
    462 號民事判決、臺灣高等法院92年度重上字第546 號民事
    判決及最高法院94年度台上字第392 號民事裁定各1 份在卷
    可證，益證聲請人甲○○確實有積欠蔡伯卿債務未還，被告
    等受蔡伯卿委託向甲○○催討債務之行為，客觀上並無散布
    謠言或傳播不實之情事，依上開說明，核與公職人員選舉罷
    免法之罪責未符。
  3.再者，被告於91年11月30日開宣傳車與案外人劉壬甲率眾扮
    演「八家將」搭遊覽車，欲同至聲請人甲○○住處、丁○○
    競選總部討債，惟行至台北市○○路與南京西路302 巷口附
    近距離丁○○競選總部約一百公尺處即為警攔下，當時白布
    條尚未拉上，宣傳車也還沒廣播，八家將也尚未遊行等情，
    業據證人即台北市政府警察局大同分局刑警張紋誠、黃添財
    於偵查中結證明確（見93年選偵續字第1 號卷第48頁），與
    聲請人甲○○於偵訊時指稱被告等人在距離丁○○競選總部
    附近幾百公尺之處即被警員攔下等語相符（見同上偵查卷第
    47頁），且被告及其他在場人等當時多在路旁休息等候，並
    未將現場道路封鎖，復有警察在場維持秩序，有警方現場蒐
    證照片14張附卷可參（92年度選他字第21號偵查卷第80至86
    頁）。被告渠等既未在場施以強暴或脅迫之行為使人行無義
    務之事或妨害人行使權利，亦未阻止任何人自由進出競選總
    部，即無構成刑法第304 條之罪名。
五、綜上，臺灣士林地方法院檢察署檢察官及臺灣高等法院檢察
    署檢察長，依上開證據，認被告二人所為與刑法妨害自由、
    違反公職人員選舉罷免法之構成要件不合，此外，復查無其
    他積極證據足認被告有聲請人指訴之誹謗、恐嚇犯行，原不
    起訴處分及駁回再議處分認其等犯罪嫌疑不足，應無違誤，
    而聲請人聲請交付審判所主張之事實及理由，並無法使本院
    達到「足認被告有犯罪嫌疑」檢察官應提起公訴之情形，揆
    諸前開說明，本件交付審判之聲請為無理由，應予駁回。
據上論斷，依刑事訴訟法第258 條之3 第2 項前段，裁定如主文
。
中    華    民    國    95    年    4     月    28    日
                  刑事第三庭審判長法  官  洪英花
                                  法  官  王沛雷
                                  法  官  汪梅芬
本件不得抗告。
                                  書記官  張成龍
中    華    民    國    95    年    4     月    28    日


司法院資訊處製作；財團法人民間司法改革基金會備份。
